最　高　行　政　法　院　判　決
109年度年上字第251號
上　訴　人　薛坤東等50人（姓名及住所詳如附表所示）
共      同
訴訟代理人　黃文玲　律師
          　陳家祥　律師
被 上訴 人　銓敘部                                  
代　表　人　周志宏              
　　　　　　　　　　　　                    

上列當事人間公務人員退休資遣撫卹法事件，上訴人對於中華民
國109年7月31日臺北高等行政法院108年度年訴字第229號判決，
提起上訴，本院判決如下：
　　主  文
上訴駁回。
上訴審訴訟費用由上訴人負擔。　　
　　理  由
一、被上訴人之代表人原為周弘憲，嗣變更為周志宏，茲據新任
    代表人具狀聲明承受訴訟，核無不合，應予准許。
二、上訴人均係退休公務人員，於民國107年6月30日前分別經被
    上訴人核定退休生效。嗣因公務人員退休資遣撫卹法（下稱
    公務人員退撫新法）於106年8月9日經總統令公布，除第7條
    第4項及第69條自公布日施行外，其餘條文訂自107年7月1日
    施行，被上訴人爰分別以如原判決附表所示之原處分（下合
    稱原處分），重新計算渠等自107年7月1日起之每月退休所
    得。上訴人不服，循序提起行政訴訟，並聲明：原處分及復
    審決定均撤銷。案經原審以上訴人在原審之訴為無理由，判
    決駁回，上訴人乃提起本件上訴，並聲明：1.原判決廢棄。
    2.原處分及復審決定均撤銷或發回原審更行審理。
三、上訴人起訴主張、被上訴人於原審之答辯及聲明，均引用原
    判決所載。
四、原審駁回上訴人第一審之訴，係以：
(一)行政訴訟為使言詞辯論易於終結，在言詞辯論前，得為種種
    之準備處置。故此，於言詞辯論前，行政法院實際上有各種
    書面資料可供參酌。是為求兩造之法律爭議，能得以公允、
    經濟、迅速、有效之解決，原告之訴如經法院準備處置審查
    ，認有訴訟要件欠缺而無從補正之情形時，依行政訴訟法第
    107條第1項規定，應以裁定駁回之；如依其所訴事實，在法
    律上顯無理由者，依同法第107條第3項規定，則得不經言詞
    辯論，逕以判決駁回。凡此，係為貫徹有效之權利救濟原則
    所為之必要程序設計。蓋憲法上訴訟權保障，既非單一面向
    由原告角度觀察，僅就其最佳利益為無限上綱之救濟程序，
    而應兼顧訴訟資源之有限性，在一定條件下（訴訟要件欠缺
    以及顯無理由），限制其後續程序之進行，以免侵奪相對人
    ，乃至於其他全體國民向法院求為有效為權利救濟之資源。
(二)本件訴訟為我國107年軍公教年金改革政策所衍生大量行政
    訴訟事件之一。迄至司法院於108年8月23日作成釋字第782
    號解釋，明揭「公務人員退撫新法第7條第2項規定無涉法律
    不溯及既往原則及工作權之保障，亦未牴觸比例原則，與憲
    法保障人民財產權之意旨尚無違背」、「同法第4條第6款、
    第39條第2項規定，與憲法保障服公職權、生存權之意旨尚
    無違背」、「同法第4條第4款、第5款、第18條第2款、第3
    款、第36條、第37條、第38條及第39條第1項規定，無涉法
    律不溯及既往原則，與信賴保護原則、比例原則尚無違背」
    。基此，年金改革政策中關於公務人員退撫給與案之法律是
    否違憲之爭議，殆已成定論。該解釋雖然仍引起相當爭議，
    但憲法第78條明定，司法院解釋憲法，並有統一解釋法律及
    命令之權，是其所為之解釋，自有拘束全國各機關及人民之
    效力，各機關（包括狹義法院）處理有關事項，應依解釋意
    旨為之。查本件上訴人所訴事實，並未指出原處分適用公務
    人員退撫新法有如何之違誤，而係指摘該法抵觸憲法。惟原
    處分所據之公務人員退撫新法是否違憲爭議，於訴訟繫屬中
    既經司法院釋字第782號解釋闡釋明確，揆諸前揭說明，原
    審即應依此意旨而為審判，逕就上訴人以公務人員退撫新法
    違憲，原處分因此違法之事實主張，認其在法律上顯無理由
    ，而為敗訴之宣示。
(三)至上訴人指稱原處分於公務人員退撫新法施行前即作成，而
    為「無效」乙節，顯然無視原處分已載明其規制內容是依10
    6年8月9日制定公布並自107年7月1日施行之公務人員退撫新
    法，重新計算審定上訴人自107年7月1日起之每月退休所得
    ，其效力是自107年7月1日公務人員退撫新法施行起同時發
    生之事實，且其主張原處分「無效」與其主張原處分違法而
    應撤銷亦不相容。另公務人員退撫新法施行後，退休人員原
    經審定之每月退休所得超過退休所得替代率上限部分，即因
    公務人員退撫新法第37條第1項明文限制而失其效力，無待
    廢止，上訴人等以原處分作成時，原退休審定處分未廢止，
    亦未給與補償，而指稱原處分非屬適法，顯係出於對法律之
    誤解，均屬顯無理由等語，資為論據。
五、本院按：
(一)憲法第78條規定：「司法院解釋憲法，並有統一解釋法律及
    命令之權。」第173條規定：「憲法之解釋，由司法院為之
    。」第171條第2項規定：「法律與憲法有無牴觸發生疑義時
    ，由司法院解釋之。」第79條第2項規定：「司法院設大法
    官若干人，掌理本憲法第78條規定事項……」是解釋法律牴觸
    憲法而宣告其為無效，乃專屬司法院大法官之職掌。司法院
    依上開規定所為之解釋，有拘束全國各機關及人民之效力，
    各機關處理有關事項，應依解釋意旨為之，違背解釋之判例
    ，當然失其效力，亦經司法院釋字第185號解釋宣示在案。
    上開解釋所稱之全國各機關，當然包含法院在內。次按法官
    依據法律獨立審判，憲法第80條定有明文，故依法公布施行
    之法律，法官應以其為審判之依據，不得認定法律為違憲而
    逕行拒絕適用；又該法律如經司法院作成解釋宣告未違憲，
    依前段之說明，法院亦自應受其拘束，於審理個案時，依解
    釋意旨為之；且於該解釋作成後，如無因憲法或相關法律有
    所修正，或相關社會情事已有重大變更，而有重行認定與判
    斷之必要，並聲請經司法院再作成變更或補充之解釋，應不
    許法院或其他任何人民或機關持歧異之見解不予遵守。
(二)經查，上訴人係退休公務人員，於107年6月30日以前分別經
    被上訴人核定退休生效。嗣因公務人員退撫新法於106年8月
    9日經總統令公布，除第7條第4項及第69條自公布日施行外
    ，其餘條文自107年7月1日施行，被上訴人爰以原處分，按
    上訴人退休總年資及退休等級，重新審定上訴人退休所得，
    為原判決依法確定之事實。依上訴人於原審起訴時對於原處
    分所為事實之認定及係適用公務人員退撫新法之結果本身均
    不爭執，所爭執者僅係據以作成原處分之公務人員退撫新法
    是否違反法安定性原則、信賴保護原則、法律不溯及既往原
    則、法治國原則，是否侵害憲法所定服公職之制度性保障及
    違反財產權保障，原處分是否構成行政程序法第111條第7款
    之無效事由之問題。然原審業已論明：司法院業於108年8月
    23日作成釋字第782號解釋，解釋意旨略以：「公務人員退
    休資遣撫卹法第7條第2項規定無涉法律不溯及既往原則及工
    作權之保障，亦未牴觸比例原則，與憲法保障人民財產權之
    意旨尚無違背。同法第4條第6款、第39條第2項規定，與憲
    法保障服公職權、生存權之意旨尚無違背。同法第4條第4款
    、第5款、第18條第2款、第3款、第36條、第37條、第38條
    及第39條第1項規定，無涉法律不溯及既往原則，與信賴保
    護原則、比例原則尚無違背。」而作成合憲解釋；依憲法第
    78條及司法院釋字第185號解釋意旨，全國各機關及人民均
    應受司法院解釋效力之拘束，原審亦自應受其拘束等語綦詳
    。又司法院釋字第782號解釋理由略以：憲法第18條規定人
    民服公職之權利，包含由此衍生享有之身分保障、俸給與退
    休金等權利；公務人員因服公職，取得國家為履行對其退休
    後生活照顧義務而為之給與，為具有財產權性質之給付請求
    權。然因退撫給與之財源不同，其請求權受保障之程度，應
    有差異；亦即應依其財源是否係軍公教人員在職時所提撥，
    而受不同層級之保障。另新法規所規範之法律關係，跨越新
    、舊法規施行時期，而構成要件事實於新法規生效施行後始
    完全實現者，除法規別有規定外，應適用新法規。故非一次
    性之退除給與，於完全給付前，該法律關係尚未終結，皆係
    建構於繼續性法律關係，諸如：月優存利息、月補償金、月
    退休俸，因退撫給與法律關係之構成要件事實，在現實生活
    中尚未完全具體實現，倘新法規有所變動，且將之適用於新
    法規施行後仍繼續存在之事實或法律關係，而未調降或追繳
    已領受之退休給與，即非新法規之溯及適用，故無涉法律不
    溯及既往原則。又任何法規皆非永久不能改變，受規範對象
    對此可能變動，亦非無預見可能。立法者為因應時代變遷與
    當前社會環境需求，在無涉法律不溯及既往原則之情形下，
    對是否予以維持以及如何維持有形成空間。調降退撫給與，
    為追求高於個人信賴利益之重要公共利益，且未逾必要之程
    度，得認無違反信賴保護原則、比例原則等語。且司法院釋
    字第782號解釋公布迄今，其間憲法或相關法律均未見有所
    修正，相關社會情事亦未見有何重大變更，自無聲請司法院
    重行認定與判斷之必要。從而原審以上訴人所提撤銷訴訟，
    為無理由，予以駁回，於法並無不合。上訴意旨主張司法院
    釋字第782號解釋對於法律不溯及既往原則及信賴保護原則
    之適用有違誤，故本院應獨立審判，不予援用外，更應依職
    權聲請司法院大法官進行補充解釋云云，要非可採。
(三)另就退撫給與請求權之性質，司法院釋字第782號解釋已指
    明：退休金、優存利息、年資補償金均屬退撫給與，其中優
    存利息及年資補償金，均與在職時之俸給無關，難謂屬遞延
    工資。再者勞退新制之勞工「個人退休金專戶」性質上或可
    解為遞延工資之給付，然公務人員月退休所得之總額，繫於
    退休後餘命之長短，二者本質上尚有差異，是退撫給與並非
    遞延工資之給付。上訴意旨猶主張退撫新制既屬遞延工資，
    司法院釋字第782號解釋認為退撫新制有關退撫基金支應之
    財源，其中政府提撥及政府補助部分屬於恩給制範疇，對於
    是否符合比例原則及有無違反信賴保護原則，應採較為寬鬆
    之審查標準，顯有違誤云云，核屬一己主觀之見解，尚非可
    採。
(四)上訴意旨主張原審未行準備程序以確認本案事實及爭點，逕
    認本件訴訟於法律上顯無理由而逕以原判決駁回，有不適用
    行政訴訟法第188條第1項及適用同法第107條第3項不當之違
    法云云。然查，原審受理繫屬之本案，迄至司法院大法官於
    108年8月23日作成釋字第782號解釋，已明揭「公務人員退
    撫新法第7條第2項規定無涉法律不溯及既往原則及工作權之
    保障，亦未牴觸比例原則，與憲法保障人民財產權之意旨尚
    無違背」、「同法第4條第6款、第39條第2項規定，與憲法
    保障服公職權、生存權之意旨尚無違背」、「同法第4條第4
    款、第5款、第18條第2款、第3款、第36條、第37條、第38
    條及第39條第1項規定，無涉法律不溯及既往原則，與信賴
    保護原則、比例原則尚無違背」，業如前述。基此，公務人
    員退撫給與案之法律是否違憲之爭議，已成定論。上訴人對
    該解釋雖仍有相當爭議，但憲法第78條明定，司法院解釋憲
    法，並有統一解釋法律及命令之權，是其所為之解釋，自有
    拘束全國各機關及人民之效力，各機關（包括狹義法院）處
    理有關事項，應依解釋意旨為之。法官審判時乃以法律作為
    大前提，就個案事實進行法律涵攝與適用，未及於法律是否
    違憲之審查，如認法律有違憲疑義者，僅能裁定停止訴訟程
    序並聲請司法院大法官解釋，司法院如針對繫案法律是否違
    憲已經作成解釋者，法官即應受其拘束而依解釋意旨裁判。
    本件依上訴人於原審所訴事實，並未指出原處分適用公務人
    員退撫新法有如何之違誤，是並無證據有待聲明或調查，亦
    無不適用新法上之違背法令問題有待釐清，唯一之法律上之
    爭議即係原處分所適用之公務人員退撫新法有無牴觸憲法。
    惟原處分所據之公務人員退撫新法是否違憲爭議，於原審訴
    訟繫屬中既經司法院釋字第782號解釋闡釋明確，宣告上開
    規定均未牴觸憲法，而此解釋之效力拘束全國各機關及人民
    ，是本件亦已無任何法律上問題有待當事人陳述或辯論，任
    何人均已無透過法院訴訟程序之進行，而就事實、證據及法
    律為調查及辯論，得以此所得之心證翻轉新法並未違憲之可
    能性。依前揭之說明，本件應合於行政訴訟法所規範的第一
    審訴訟程序例外不行言詞辯論之情事，原審以上訴人之訴顯
    無理由予以駁回，自於法有據。又本院106年度判字第29號
    判決意旨，係以該案原審受命法官已行準備程序、調查證據
    之程序後，當事人所主張之事實，尚有未明確之處，仍應經
    原審調查始得作為裁判之基礎，不得遽謂其訴在法律上顯無
    理由，而得不經言詞辯論，逕以判決駁回之，因而以此理由
    廢棄原審判決。核與本件依上訴人於原審所訴之事實，並無
    證據有待調查審認，亦無法律上問題有待釐清，即足以判斷
    在法律上顯無理由者之情形不同，尚難比附援引。
(五)綜上所述，原判決並無上訴人所指違背法令之情形，上訴意
    旨，指摘原判決違背法令，求予廢棄，為無理由，應予駁回
    。　　　
六、據上論結，本件上訴為無理由。依行政訴訟法第255條第1項
    、第98條第1項前段、第104條，民事訴訟法第85條第1項前
    段，判決如主文。　　
中　　華　　民　　國　　110 　年　　10　　月　　15　　日
                    最高行政法院第二庭
                        審判長法官  吳　東　都　
                              法官　陳　秀　媖
                              法官　王　俊　雄
                              法官　林　妙　黛
                              法官　侯　志　融

以  上  正  本  證  明  與  原  本  無  異
中　　華　　民　　國　　110 　年　　10　　月　　15　　日
　　　　　　　　　　　　　　　書記官　劉　柏　君